【裁判字號】    98,交抗,373
【裁判日期】    980707
【裁判案由】    聲明異議
【裁判全文】
臺灣高等法院高雄分院刑事裁定         98年度交抗字第373號
抗  告  人  交通部公路總局高雄區監理所屏東監理站
代  表  人  甲○○
受 處 分人  乙○○○
上列抗告人因受處分人違反道路交通管理處罰條例聲明異議案件
，不服臺灣屏東地方法院中華民國98年4 月30日裁定（97年度交
聲字第455號），提起抗告，本院裁定如下：
    主  文
原裁定撤銷，發回臺灣屏東地方法院。
    理  由
一、抗告意旨略以：
(一)、按行政罰法第27條第1 項規定，「行政罰之裁處權，因3 年
    期間之經過而消滅。」，第2 項規定：「前項期間自違反行
    政法上義務之行為終了時起算。」。另按同法第45條第1 項
    規定：「本法施行前違反行政法上義務之行為應受處罰而未
    經裁處，於本法施行後裁處者，除第15、16、第18條第2 項
    、第20條及第22條規定外，均適用之。」第2 項規定：「前
    項行政罰之裁處權時效，自本法施行之日起算。」且揆諸本
    條（即行政罰法第45條）之立法理由第3 點更明揭：「本法
    施行前違反行政法上義務之行為應受處罰而未經裁處者，於
    本法施行後裁處時，其裁處權時效，除非個別行政法律另有
    規定，依其規定外，均自本法施行之日起算。至於有關時效
    期間之規定，自仍適用本法。」。準此，本件受處分人係於
    92年4 月9 日因使用註銷之牌照行駛，當場被警舉發交通違
    規，為95年2 月5 日行政罰法施行前違規行為，未經裁處，
    依該法第45條第2 項規定，裁處權之3 年時效，應自95年2
    月5 日起算3 年，是本案係於97年11月12日行政罰法施行後
    始由原處分機關裁決，並未逾越行政罰法第45條第2 項規定
    裁處時效之規定。
(二)、次按行政執行法第7 條第1 項規定：「行政執行，自處分、
    裁定確定之日或其他依法令負有義務經通知限期履行之文書
    所定期間屆滿之日起，5 年內未經執行者，不再執行；其於
    5 年期間屆滿前已開始執行者，仍得繼續執行。」，此係就
    確定行政處分執行消滅時效之規定。而90年1 月17日修正前
    之道路交通管理處罰條例第90條第2 項規定：「違反該條例
    案件自確定之日起，逾3 年未執行者免予執行」（現已修改
    刪除），所謂之案件確定係指交通違規案件經舉發，並經該
    管處罰機關裁決之處分，受處分人不服循異議、抗告程序而
    告確定者而言。又按「公法上之請求權，除法律有特別規定
    外，因5 年間不行使而消滅」、「行為後法律或自治條例有
    變更者，適用行政機關最初裁處時之法律或自治條例。但裁
    處前之法律或自治條例有利於受處罰者，適用最有利於受處
    罰者之規定。」行政程序法第131 條第1 項及行政罰法第5
    條雖定有明文，惟查道路交通管理處罰條例就裁處權時效並
    無特別規定，是以有關道路交通管理處罰條例案件之裁處權
    時效，悉依行政罰法第45條第2 項之規定辦理。查行政罰法
    第45條第1 項過渡條款之訂定，除考量法律不溯既往原則及
    保障人權等因素外，並兼顧法安定性原則及「實體從舊、程
    序從新」原則，故其僅對於本法施行後，縱原裁罰處分因行
    政救濟撤銷，僅係在法律規範上該裁罰處分即失其效力，而
    本件處分機關並未在行政罰法施行前作成裁處，符合行政罰
    法第45條第1 項規定所指「本法施行前違反行政法上義務之
    行為應受處罰而未經裁處，於本法施行後裁處者」，自應適
    用同法第45條第2 項規定，是以，本件裁罰顯然未逾時效，
    自無權利當然消滅之理。
(三)、綜上所述，本站依法於97年11月12日以屏監違字第裁82-V00
    000000號裁決書所為之裁處，並無不當，原審法院裁定「原
    處分撤銷，乙○○○不罰」似有違誤，爰請撤銷原審不罰之
    裁定，而為適法之裁定。
二、原裁定略以:
(一)、按時效制度不僅與人民權利義務有重大關係，且其目的在於
    尊重既存之事實狀態，及維持法律秩序之安定，與公益有關
    ，須逕由法律明定，自不得授權行政機關衡情以命令訂定或
    由行政機關依職權以命令訂之；在法律未明定前，應類推適
    用關於請求權消滅時效期間之規定。至於時效中斷及不完成
    ，於相關法律未有規定前，亦應類推適用民法之相關條文（
    司法院88年1 月29日大法官釋字第474 號解釋理由書參照）
    。而道路交通管理處罰條例第90條既規定：「違反本條例之
    行為，自行為成立之日起，為有連續或繼續之狀態者，自行
    為終了之日起，逾3 個月不得舉發。」為使交通違規案件儘
    早結案，斟酌考慮動力交通工具日益成長，及交通繁忙攸關
    人民權益暨生活之便利起見，行政機關自有早日舉發、處罰
    確定及迅速執行之必要，避免違規事件長期懸而不決，並符
    合法律安定性之必要考量。
(二)、次查，所謂行政處分係指行政機關行使公權力，就特定具體
    之公法事件所為對外發生法律上效果之單方行為，不因其用
    語、形式以及是否有後續行為或記載不得聲明不服之文字而
    有異。若行政機關以通知書名義製作，直接影響人民權利義
    務關係，且實際上已對外發生效力者，諸如載明應繳違規罰
    款數額、繳納方式、逾期倍數增加之字樣，倘以仍有後續處
    分行為或載有不得提起訴願，而視其為非行政處分，自與憲
    法保障人民訴願及訴訟權利之意旨不符。遇有行政機關依據
    法律製發此類通知書，相對人亦無異議而接受處罰時，猶不
    認其為行政處分性質，於法理尤屬有悖（司法院86年3 月21
    日大法官會議釋字第423 號解釋文及理由書參照）。依道路
    交通管理處罰條例第7 條第1 項、第7 條之1 、第8 條第1
    項分別規定：「道路交通管理之稽查，違規紀錄，由交通勤
    務警察，或依法令執行交通稽查任務人員執行之」、「對於
    違反本條例之行為者，民眾得敘明違規事實或檢具違規證據
    資料，向公路主管或警察機關檢舉，經查證屬實者，應即舉
    發」、「違反本條例之行為，由左列機關處罰之：一、違反
    第12條至第68條之規定者，由公路主管機關處罰。二、違反
    第69條至第84條之規定者，由警察機關處罰」。可知交通案
    件之裁處程序，可分為「舉發」與「裁決」，非經「舉發」
    及「裁決」程序，難謂已經完成交通案件之裁處程序。且交
    通違規事件之裁決，係以先前舉發之事實為基礎，並未重新
    再為實體審查，故性質上僅為重複處置（亦有稱重複處分）
    ，非謂另有新的行政處分，故其實質上與先前之舉發仍為同
    一行政處分。是舉發程序於交通違規事件之法律實質意義內
    涵，已包含具有處罰性質內涵之裁決，公路主管機關及其助
    手之警察機關，如經對外製發「舉發違反道路交通管理事件
    通知單」，更創設違規行為人於收受時起得主張自動繳納案
    接受裁罰之效果，致行政機關同時受到期限內不得續行裁罰
    之限制，此觀道路交通管理處罰條例第9 條第1 項：「本條
    例所定罰鍰之處罰，行為人接獲違反道路交通管理事件通知
    單後，應於15日內，到達指定處所聽候裁決。但行為人認為
    舉發之事實與違規情形相符者，得不經裁決，逕依各該條款
    罰鍰最低額，自動向指定之處所繳納結案」之規定，更為明
    瞭。故「舉發」即屬行政機關行使公權力，就特定具體之公
    法事件所為對外發生法律上效果之單方行政行為，應屬行政
    處分。且參照道路交通管理處罰條例第90條修正之立法理由
    ，對行政機關所為不得逾3 個月之限制，並非僅限於「舉發
    」而已，更應及於「裁決」，始符合時效制度之意旨；行政
    機關逾期不為舉發及裁決，則於個案中更應賦予失權之效果
    。否則，任憑行政機關自我延宕，怠惰散漫而無積極作為，
    客觀上如無不能裁決及送達之事由，竟經過相當期間仍無所
    為，其原因究竟為何？已難對外合理說明，更足以使行為人
    相信行政機關已經不再裁罰。如將舉發與裁決之程序予以割
    裂，謂「舉發」僅為觀念通知、「裁決」始為行政處分之見
    解，實無視於上揭大法官會議有關時效制度及行政處分之解
    釋，更違背道路交通管理處罰條例第90條修正採用時效制度
    ，旨在早日確定交通違規案件之實質內容，並非可取。
(三)、再者，對於死刑、無期徒刑、有期徒刑、拘役、罰金等國家
    刑罰權，尚設有追訴權時效制度（刑法第80條參照）。對於
    行政罰，例如社會秩序維護法對於同法第19條規定之拘留、
    勒令歇業、停止營業、罰鍰、沒入、申誡等行政罰之訊問、
    處罰及執行，亦於同法第31條、第32條規定：「違反本法行
    為，逾2 個月者，警察機關不得訊問、處罰，並不得移送法
    院。前項期間，自違反本法行為成立之日起算。但其行為有
    連續或繼續之狀態者，自行為終了之日起算」、「違反本法
    行為之處罰，其為停止營業、罰鍰、沒入、申誡者，自裁處
    確定之日起，逾3 個月未執行者，免予執行；為拘留、勒令
    歇業者，自裁處確定之日起，逾6 個月未執行者，免予執行
    。分期繳納罰鍰而遲誤者，前項3 個月之期間，自其遲誤當
    期到期日之翌日起算。其經易以拘留者，自法院裁定易以拘
    留確定之日起，逾3 個月未執行者，免予執行」，除明確設
    有裁罰及執行之期間限制外，更宣示行政機關逾期不為應發
    生失權之效果。故縱認道路交通管理處罰條例第90條非屬裁
    罰時效規定，惟依舉重以明輕之法理，則對於惡性更低之交
    通秩序罰，焉有放任而永久追訴處罰之理？依司法院大法官
    釋字第474 號解釋容許類推適用之結果，則依交通違規案件
    行為時之相關法律，僅有社會秩序維護法性質最為相同，則
    其裁處即應受2 個月之限制，亦已發生失權之效果；此際，
    並無其後88年2 月3 日制定、90年1 月1 日施行之行政程序
    法，及94年2 月5 日制定、95年2 月5 日施行之行政罰法，
    有關時效等規定之適用或類推適用。
(四)、況行政行為應受法律及一般法律原則之拘束，且應以誠實信
    用之方法為之，並應保護人民正當合理之信賴；為行政程序
    法第4 條、第8 條所明訂。行政行為應以誠實信用之方法為
    之，及需符合信賴保護原則，更為學者及實務所肯認，行政
    程序法之規定為以上原則之明文化，為法律所揭示之行政程
    序保障原則，乃行政法理上具有憲法位階之法律原則，行政
    機關作出之行政行為，無論於行政程序法制定施行前或施行
    後，均應一體適用。且所謂誠實信用原則，係在具體權利義
    務關係，依正義公平方法，確定並實現權利之內容，避免一
    方犧牲他方利益以圖利自己，應以權利人及義務人雙方利益
    為衡量依據，並應考察權利義務之社會上作用，於具體事實
    妥善運用之方法。公路監理主管機關長期怠於對交通違規行
    為作成裁決，不但使裁處權長久處於懸而未決狀態，且致使
    違規人遭受處罰機關突襲性之行政裁罰，因此蒙受重大之不
    利益，顯已違反人民對於交通裁罰制度之合理信賴，亦與誠
    實信用原則有悖，且違反情節重大。況處罰機關長時間延宕
    而未作出裁決，或裁決後遲未執行，如人民對於違規事實有
    所爭執，往往亦因時隔久遠，致未能立即提出有利之證據，
    實影響其權益甚鉅。故處分機關長時間怠於執行交通裁罰處
    分之不利益，應責由其自行承擔，並無轉嫁由人民承受之理
    。故無論依道路交通管理處罰條例第90條即為裁罰時效規定
    ，或縱非裁罰時效規定而依類推適用社會秩序維護法之結果
    ，行政機關在此情形均發生失權之效果，始符合誠信原則之
    法理。
(五)、是綜上所述，本件異議人前揭違規行為時間係在92年4 月9
    日，交通執法單位舉發後逾5 年，遲至97年11月12日始經原
    處分機關裁決，其客觀上並無不能裁決及送達之事由，竟經
    過相當期間仍無所為，應認已罹時效，並生失權之效果。是
    故，原處分既有上開可議之處，應由本院將原處分撤銷，另
    為受處分人不罰之諭知等語，固非無見。
三、經查：
(一)、按道路交通管理處罰條例並無關於行政罰裁處權之時效消滅
    規定，同條例第2 條規定：「本條例未規定者，依其他法律
    規定。」而道路交通管理處罰條例所規定之違規處罰，本屬
    行政罰法中所稱行政罰之性質，其裁罰自有行政罰法之適用
    。又道路交通管理事件統一裁罰基準及處理細則第44條第1
    項之裁決期限規定，解釋上屬訓示規定，因並未規定違反時
    有何失權之效果，則原處分機關裁決關於違反上開細則規定
    期間部分，亦不生任何失權效果，合先敘明。
(二)、信賴保護、誠實信用等原則雖屬行政行為之基本法理，亦有
    行政程序法第8 條規定可參，然本件原處分機關逾越上開細
    則規定期間之裁處，此種消極不作為難以有外在的客觀表現
    存在，使人民信賴，而有信賴利益。又審酌道路交通管理處
    罰條例並未有裁處權時效之規定，則受處分人在客觀上是否
    有使其相信原處分機關不行使裁處權之「信賴利益」存在，
    尚屬有疑。此外，誠實信用原則為行政法上一般法律原則，
    既本件已有行政罰法第45條規定之適用（如後所述），自應
    優先適用，則原裁定援引信賴保護、誠實信用等原則，認應
    比較行政罰法、行政程序法等規定之適用，自有再予審究之
    處。
(三)、行政罰法第27條第1 項、第2 項分別明定「行政罰之裁處權
    ，因3 年期間之經過而消滅。前項期間，自違反行政法上義
    務之行為終了時起算。但行為之結果發生在後者，自該結果
    發生時起算。」然行政罰法係於94年1 月14日經立法院三讀
    通過，並經總統於同年2 月5 日公布，且該法第46條亦規定
    「本法自公布後一年施行。」，是行政罰法係自95年2 月5
    日起始生效力。又同法第45條第2 項另規定「前項行政罰之
    裁處權時效，自本法施行之日起算」，係指自行政罰法95年
    2 月5 日施行之日起，計算3 年之裁處權時效，並非自違反
    行政法上義務之行為結束日起計算，此乃行政罰法生效後，
    行政機關得溯及適用行政罰，足見行政罰之裁處權有3 年期
    間之限制，且該時效期間起算時點，雖行政罰法第27條第2
    項及第45條第2 項均有規定，惟行政罰法第27條第2 項未設
    有任何條件限制，屬一般規定，而行政罰法第45條第2 項，
    則明文僅限於就行政罰法生效前行為，於行政罰法生效後裁
    處之適用，屬特別規定，自應優先適用，從而本件裁罰（行
    政罰法施行前違反行政法上義務之行為），有關裁處權時效
    起算時點，應適用同法第45條第2 項規定，此亦有行政院94
    年8 月8 日以院臺規字第0940020908號函文「行政機關因應
    行政罰法施行應注意之法制事項第10項」可參。
(四)、另按行政罰法第27條第1 項、第2 項有關裁罰權之時效，與
    行政程序法第131 條之公法上之請求權及行政執行法第7 條
    之執行時效雖皆有不同，然因行政罰法之裁罰權並非公法上
    之請求權，必於裁罰後，視處罰之種類，始有公法上之請求
    權之發生；亦即裁處權係屬形成權，非公法上之請求權（有
    法務部95年6 月8 日以法律字第0950016915號函文意旨足參
    ），則行政罰法之裁處權及行政程序法之請求權法律性質既
    非相同，上開法規規定即不具同一性，自難依行政罰法第5
    條規定，就上開法規所定之不同時效期間予以比較適用（有
    法務部96年3 月6 日以法律字第0960700154號函文意旨足參
    ），併予敘明。
(五)、再者，按行政罰法第45條第1 項規定：「本法施行前違反行
    政法上義務之行為應受處罰而未經裁處，於本法施行後裁處
    者，除第15條、第16條、第18條第2 項、第20條及第22條規
    定外，均適用之。」足見本法施行前違反行政法上義務之行
    為應受處罰而未經裁處者，於本法施行後裁處時，其裁處權
    時效，除非個別行政法律另有規定，依其規定外，均自本法
    施行之日起算（參行政罰法第45條第3 項之立法意旨說明）
    。而道路交通管理處罰條例所定罰鍰、吊扣吊銷證照、記點
    之裁罰，本屬行政罰法所稱行政罰之性質，是其裁罰自有行
    政罰法規定之適用，故原處分機關雖於97年11月12月始對異
    議人裁處，惟裁處之時效起算，依前揭行政罰法之規定及立
    法意旨說明，應係自95年2 月5 日起算3 年（即裁罰權之時
    效應計至98年2 月4 日），故本件受處分人於92年4 月9 日
    涉有上開「使用註銷之牌照行駛」交通違規，於95年2 月5
    日行政罰法施行前，雖未經裁處，嗣於行政罰法施行後始裁
    決，依前開行政罰法第45條第2 項規定（即裁罰權之時效應
    計至98年2 月4 日），本件裁決應未逾越上開規定之時效期
    間。
四、綜上所述，原裁定未予細究上開法律規定意旨，遽以原處分
    機關之裁決已罹於時效為由，撤銷原處分，裁定受處分人不
    罰，尚屬有誤。原處分機關執此而提起抗告，為有理由，應
    由本院將原裁定撤銷，並為顧及當事人審級利益，發回原審
    法院，另為適法之裁定。
據上論結，應依道路交通案件處理辦法第26條，刑事訴訟法第41
3條前段，裁定如主文。
中    華    民    國    98    年    7     月     7    日
                刑事第一庭  審判長法  官  郭雅美
                                  法  官  張意聰
                                  法  官  莊崑山
以上正本證明與原本無異。
本裁定不得再抗告。
中    華    民    國    98    年    7     月     7    日
                                  書記官  葉淑華


司法院資訊處製作；財團法人民間司法改革基金會備份。
